臺灣板橋地方法院民事判決　　　　　　 93年度重訴字第113號
原　　　告　丙○○
法定代理人　己○○
訴訟代理人　戊○○
被　　　告　丁○○
訴訟代理人　王棟樑律師
被　　　告　甲○○
訴訟代理人　乙○○
上列當事人間請求損害賠償事件，原告提起附帶民事訴訟（92年
交重附民18號），經刑事庭移送前來，並經原告追加起訴，本院
於民國94年2 月17日言詞辯論終結，判決如下：
    主      文
被告丁○○應給付原告新台幣壹佰肆拾萬壹仟伍佰貳拾伍元及
自民國九十二年五月十五日起至清償日止，按年息百分之五計算
之利息。
原告其餘之訴駁回。
訴訟費用由被告丁○○負擔百分之五；餘由原告負擔。
本判決第一項於原告以新台幣肆拾捌萬元供擔保後，得假執行；
但被告丁○○得以新台幣壹佰肆拾萬壹仟伍佰貳拾伍元為原告
預供擔保，免為假執行。
原告其餘假執行之聲請駁回。
    事實及理由
一程序方面：
  (一)查本件原告提起附帶民事訴訟時原係以丁○○、甲○○二人
    為被告，惟甲○○並非刑事案件之被告，原告對甲○○所提
    附帶民事訴訟與刑事訴訟法第487 條第1 項之規定不符，雖
    經原告於本院審理時當庭撤回對甲○○所提之附帶民事訴訟
    ，然亦同時依民事訴訟程序追加甲○○為被告，並表示本件
    車禍事故是因被告甲○○違規停車而造成損害的擴大，被告
    甲○○亦應負賠償責任，而請求被告甲○○賠償原告2,000,
    000 元及法定遲延利息（見本院93年5 月31日言詞辯論筆錄
    ），嗣並將請求之金額擴張為6,343,00 0元，其後又減縮為
    1,500,000 元。本院審酌原告追加起訴前、後所主張之基礎
    事實乃屬同一，追加起訴並不影響被告之防禦及訴訟之終結
    ，且原告就其請求之金額予以變更亦屬應受判決事項聲明之
    擴張或減縮，是原告所為上開訴之變更及追加，合於民事訴
    訟法第1 項第2 、3 、7 款之規定，自應准許，合先敘明。
  (二)被告甲○○經合法通知，未於最後言詞辯論期日到場，核無
    民事訴訟法第386 條所列各款情事，爰依原告聲請，由其一
    造辯論而為判決。
二原告主張：被告丁○○於民國（下同）91年1 月14日1 時50分
  駕駛重型機車，沿台北縣樹林市○○路往山佳方向行駛，途經
  復興路與長壽街19巷之閃光黃燈路口時，超速行駛，致煞車閃
  避不及，撞擊自左側巷口駛出由原告所駕之重型機車，又因被
  告黃振憲於該路口10公尺內違規停放自用小客車，使原告受撞
  後滑行空間減少，頭部直接撞擊車輛底盤，安全帽脫落，失去
  保護頭部作用傷勢加重，顱內大量出血，不醒人事，迄今已成
  植物人，故本件車禍之發生與被告之過失行為自有相當因果關
  係，依民法第18 4條第1 項、第2 項、第193 條第1 項、第21
  3 條規定，原告得向被告請求下列之賠償費用：(1)原告因上開
  傷害成為植物人，無法自理生活，需人照護，自91年1 月至93
  年6 月止共計支出看護費用新台幣（下同）1,015,000 元【每
  月35 ,000 元×29月】。(2)現在（35歲）至平均餘命（76歲）
  看護費用17,220 ,000 元【每月35,000元×12月×41年】。(3)
  原告因傷致成植物人，正值年少卻必須終生忍受生不如死之折
  磨，因此請求被告賠償3,000,000 元之精神慰撫金。(4)被告之
  不法侵害，致原告身體及健康受有嚴重損害，工作能力永久完
  全喪失，原告原於君城男子理容院上班，每月薪資30,000元，
  自32歲至勞保退休年齡65歲共計33年，計有11,880,000元【30
  ,000 元 ×12月×33年】。以上合計33,115,000元，扣除已申
  請之強制險理賠1, 400,000元後為31,715,000元。惟原告自認
  亦有過失之責，願負擔50% 之過失責任，被告丁○○應負擔30
  % 之過失責任，被告甲○○則應負擔20% 之侵權行為過失責任
  ，故被告丁○○應賠償之金額為9,514,500 元，被告甲○○應
  賠償之金額為6,343,000 元，但原告就被告甲○○部分僅於1,
  5 00,000元金額範圍內為請求等語，並聲明：(一)被告丁○○應
  給付原告9,514,500 元及自起訴狀繕本送達翌日起至清償日止
  ，按年息5%計算之利息。(二)被告甲○○應給付原告1,500,000
  及自起訴狀繕本送達翌日起至清償日止，按年息5%計算之利息
  。(三)原告願供擔保，請准宣告假執行。
三被告則各以下列陳辭置辯，並均聲明：原告之訴駁回。如受不
  利判決，願供擔保請准宣告免為假執行。
  (一)被告丁○○部分：
    (1)本件車禍事故原告應負絕大部分之責任
      1.原告酒醉駕車且行經閃光紅燈路口未暫停，為肇事主因
        ，業經台灣省車輛行車事故覆議鑑定委員會認定在案，
        故原告肇事責任絕非其所自認之50% 。
      2.原告因未戴安全帽或未繫緊安全帽致安全帽鬆脫，導致
        頭部直接撞擊地面致顱內出血，致生損害之發生及擴大
        ，亦應負絕大部分之責任。
    (2)原告所請求看護費應屬過高
      1.原告現在財團法人創世社會福利基金會（下稱創世基金
        會）接受照顧，應無必要再由原告之弟看護支出看護費
        。
      2.原告於鈞院93年6 月17日庭訊時自認：每月支出看護費
        30,000元，現卻以每月看護費用35,000元計算，並請求
        自91年1 月至93年6 月止之看護費1,015,000 元，及自
        35歲76歲合計17,220,000元看護費，顯然無據。
      3.又國人平均餘命，90年男性平均餘命為73歲，女性為79
        歲，有內政部公布國人平均餘命表憑，原告主張平均餘
        命為76歲並據以計算看護用顯然無據。況植物人較常人
        之平均餘命為短，原告按平均餘命計算看護費用，應無
        理由。
    (3)原告請求慰撫金顯然過高
      查原告家無恆產，酗酒且無業，被告亦無恆產，收入微薄
      ，原告請求慰撫金3,000,000 元顯然過高。
    (4)原告請求減少工作能力之損害部分顯亦過高
      1.查原告所提每月30,000元所得證明，為其法定代理人己○○所出具，且未提所出得稅申報資以實其說，應有不
        實。
      2.退步言，縱前揭薪資屬實，但原告既不能證明其能力在
        通常情形下可能取得之收入，應以基本工資為其減少勞
        動能力之計算標準，故原告主張依每月30,000元計算喪
        失勞動能力之損害，顯無理由。
      3.另依勞動基準法第54條規定強制退休年齡為60歲，原告
        主張計算喪失工作能力之損害，應計算至65歲，應無理
        由，且事發當時原告為32歲2 個月，而非原告所稱32歲
        。
    (5)原告所領之強制汽車保險金1,400,000 元應自原告所得受
      被告賠償之金額中扣除，亦即應依過失相抵原則計算原告
      所得請求金額後，再減去該強制保險金額，始符損害填補
      原則，原告主張先減去強制保險金額再計算過失相抵，應
      無理由。
  (二)被告甲○○部分：
    本件交通事故之肇事責任，經台灣省台北縣區車輛行車事故
    鑑定委員會、台灣省車輛行車事故覆議鑑定委員會、國立交
    通大學等三單位鑑定，均認被告無肇事因素。本件之肇因係
    原告嚴重酒醉駕車（血液酒精濃度243mg/dl，換算吐氣酒精
    濃度為1.215mg/L）， 不依規定戴安全帽、夜間行車不依規
    定開大燈，又於行經閃光紅燈之交岔路口未停讓幹道車先行
    ，致與另一被告陳柏所騎乘之機車發生碰撞所致，原告與被
    告丁○○應各負肇事之主、次因責任，故不得向被告請求賠
    償。
四查原告主張被告丁○○於91年1 月14日1 時50分騎駛重型機車
  ，沿台北縣樹林市○○路往山佳方向行駛，途經復興路與長壽
  街19巷之閃光黃燈路口時，未減速慢行，致與自左側巷口駛出
  由原告所騎駛之重型機車相撞，原告因頭部受撞已成植物人等
  情，有原告提出之台灣省車輛行車事故覆議鑑定委員會覆議意
  見書影本一份為證。被告丁○○雖辯稱其行經肇事路口確有減
  速，並以證人李修賢於刑事案件審理時到庭證述之證詞為據。
  然而，證人李修賢於92年4 月24日在本院刑事庭審理時係證稱
  ：「當時我坐在後座，經過復興路、長壽街19巷口，我感覺他
  （按即被告丁○○）煞車頓了一下，我們已經經過路口，忽然
  一輛機車，沒開大燈，從路口衝出來，撞到我們機車的左側，
  我們就倒在路邊」等語，業經本院依職權調取本院92年度交易
  字第196 號刑事卷宗核閱屬實，是依證人李修賢前開證詞，雖
  可證明被告丁○○於行經肇事路口時有煞車，但從證人描述感
  覺機車「頓了一下」，暨被告丁○○於刑事案件之警詢及偵查
  中自承「我車速約30~ 40公里左右……」、「丙○○騎乘機車
  由樹德街42巷往長壽街19巷方向行駛，他沒開車燈，我看到時
  只剩3 、4 公尺的距離，我閃避不及，他撞到我左側把手之部
  位」等語綜合以觀，堪認被告丁○○應係在進入路口並發現原
  告機車駛近後始為短暫、緊急之減速，而非在行經路口前即減
  速慢行接近，否則其車速應不致仍高達30、40公里。是以，被
  告丁○○騎車行經閃光黃燈之路口未減速慢行，且疏未注意車
  前狀況，因而肇致本件車禍發生，自堪認定，故被告丁○○就
  本件車禍負有過失責任，應屬無訛。
五按因故意或過失，不法侵害他人之權利者，負損害賠償責任，
  民法第184 條第1 項前段定有明文，而該條所謂之權利，應指
  一切私權而言，故因身體上所受損害致生財產上之損害者，當
  然包括在內（最高法院39年台上字第987 號判例參照）。次按
  ，不法侵害他人之身體或健康者，對於被害人因此喪失或減少
  勞動能力或增加生活上之需要時，應負損害賠償責任；又不法
  侵害他人之身體或健康者，被害人雖非財產上之損害，亦得請
  求賠償相當之金額，民法第193 條第1 項、第195 條第1 項前
  段分別設有明文規定。查被告丁○○因過失肇致本件車禍發生
  ，使原告因此受有傷害，被告丁○○之過失行為與原告所受傷
  害，二者復具有相當因果關係，是原告依上開規定請求被告丁○○賠償其損害，洵屬有據。茲將原告請求之各項賠償及其金
  額是否應予准許，析述如下：
  (一)看護費部分：
    1.查原告因本件車禍頭部受撞，現成植物人狀態，無法自理
      生活，須人照護乙節，為被告所不爭執，自堪信為真實。
      是原告因無法自理生活，須人看護，而支出之看護費用自
      屬增加生活上需要之費用，被告對此即負有損害賠償責任
      。
    2.次查，原告於91年1 月14日本件事故發生後即送醫接受治
      療，迄91年3 月11日出院，嗣於91年10月9 日入住創世基
      金會桃園安養院接受安置照護迄今，且創世基金會對於低
      收入戶院生並無收取任何照護費用等情，業經本院刑事庭
      向財團法人恩主宮醫院查詢屬實，有該院檢附之病歷摘要
      記錄附於本院92年度交易字第196 號刑事卷宗內，經本院
      調取該案卷宗核閱無訛；暨本院依被告聲請向創世基金會
      函詢明確，有該會93年11月4 日創社字第930617號及94年
      1 月19日創社字第940040號函各一紙在卷可稽。又依創世
      基金會上開93年11月4 日創社字第930617號函所載，該會
      對原告提供之「護理及生活照護內容」包括：1.生活照護
      服務：每四小時提供膳食、每兩天沐浴、每兩小時翻身拍
      背、每兩天更換床單、被服洗滌、灌食果汁、整理環境、
      聯繫親友等日常生活事項。2.護理照護服務：服藥、量血
      壓、量體溫、測量生命徵象、蒸氣吸入治療、抽痰、傷口
      護理、口腔清潔、協助排便等。3.休閒服務：電視、音樂
      等身心相關健康活動。4.專業諮詢服務：醫療照顧之指導
      、心理衛生諮詢、社會福利資源之諮詢。由上開照護內容
      可知，原告入住創世基金會桃園安養院期間，日常生活皆
      有該會提供專業護理人員為完善、專業之照護，應無再另
      行聘請他人為24小時照護之必要。
    3.原告於91年10月9 日入住創世基金會後既無另行聘請他人
      照護之必要，且該會亦未向原告收取任何照護費用，是原
      告請求被告賠償91年10月9 日起之後所支出之看護費用，
      即屬無據。惟原告自91年1 月15日起至入住創世基金會前
      一日即91年10月8 日止，因無法自理生活，確實須人看護
      照顧，已如前述，而原告於該段期間內係委請其胞弟陳添
      家照護，每月看護費用為35,000元，有原告提出之看護證
      明一紙為證，故原告請求該段期間（即91年1 月15日起至
      91年10月8 日止）之看護費用共計308,226 元【計算式：
      （35,000x17/31）＋35,000x8＋（35,000 x 8/31）=308,
      226 ，元以下四捨五入】，為有理由，應予准許，逾上開
      範圍之請求，則屬無據，不應准許。
  (二)喪失工作能力之損害部分：
    1.查原告主張其於車禍發生前係在君城男子理容院上班，每
      月薪資30,000元乙節，業據提出工作證明一紙為證，被告
      以該理容院係原告法定代理人己○○所經營，工作證明亦
      係己○○出具，且未為薪資所得之申報，即抗辯該證明不
      實，尚嫌率斷，況所得稅之申報僅係供稅捐機關稽核稅捐
      之用，與實際是否有所得收入並無必然關係，是被告所辯
      並無可採。又原告原在理容院任職，顯非以倚賴體力付出
      甚重之工作維生，故原告主張工作能力喪失之損害計算至
      65歲，應屬有理，被告辯稱應以勞動基準法第54條所定60
      歲之強制退休年齡計算，亦非可採。
    2.次查，原告係58年11月14日生，有卷附
      以，原告於本件事故發生時年為32歲2 月，至其65歲退休
      時尚有32年又10月。又本件原告已成植物人，已如前述，
      自堪認原告工作能力已完全喪失，故以每月薪資30000 元
      計算，並依霍夫曼計算法扣除中間利息後，原告喪失工作
      能力之損害共為7,130,190 元【計算式：30 ,000 元x12
      月x19.0000000 （第1 年不扣除中間利息之霍夫曼係數）
      =7,130,190元，元以下四捨五入】。故原告在上開範圍內
      之請求為有理由，應予准許，逾該範圍之請求，為無理由
      ，不應准許。
  (三)精神賠償部分：
    1.按不法侵害他人之身體、健康者，被害人雖非財產上之損
      害，亦得請求賠償相當之金額，民法第195 條第1 項前段
      定有明文。
    2.查原告因本件車禍，頭部受撞，現仍為植物人狀態，無法
      言語且無意識反應，日常生活皆須專業護理人員照護等情
      ，業經財團法人創世基金會以93年11月4 日創社字第9306
      17號函敘述綦詳，堪認原告精神上確實受有相當痛苦，是
      其請求精神慰藉金，並無不合。
    3.又原告係復興美工畢業，退伍後曾在機車店、電子工廠上
      班，之後即在原告母親經營之君城男子理容院任職，月薪
      30,000元，育有一女，現為離婚狀態，名下無不動產；被
      告丁○○則係光啟高中畢業，事故發生時正在服役，目前
      擔任廣告臨時工，收入不定，月入約18,000元，名下無不
      動產等情，為兩造自承在卷。本院審酌兩造之身分地位、
      經濟狀況及原告因本件車禍已成植物人，受害程度嚴重等
      一切情狀，認原告請求給付精神慰撫金3,000,000 萬元，
      核屬過高，應減為2,000,000 元，方屬公允，原告逾此部
      分之請求不應准許。
  (四)綜上所述，原告因本件車禍所受損害總計為9,438,416 元【
    計算式：308,226 ＋7,130,190 ＋2,000,000 =9,438,416】
    。
六次按損害之發生或擴大，被害人與有過失者，法院得減輕賠償
  金額，或免除之，民法第217 條第1 項定有明文。此項規定之
  目的，在謀求加害人與被害人間之公平，故在裁判上法院得以
  職權減輕或免除之（最高法院85年度台上字第1756號判例參照
  ）。查本件車禍發時，原告機車行向路口為閃光紅燈號誌，係
  屬支道車，被告丁○○機車行向路口則為閃光黃燈號誌，屬幹
  道車，且經檢測結果，原告當時血液中酒精濃度高達243MG/DL
   （換 算呼氣濃度為1.215 MG/L）等情，業經本院調取本院92
  年交易字第196 號及台灣板橋地方法院檢察署91偵字第11789
  號案卷宗，並核閱卷內所附原告生化檢驗報告、道路交通事故
  調查報告表及現場照片無誤，堪認本件車禍除係被告丁○○騎
  駛機車行經閃光黃燈之路口未減速慢行，且疏未注意車前狀況
  所肇致外，原告本身於酒精濃度過量情況下猶於夜間騎駛機車
  ，行經閃光紅燈路口，由支道駛出復未暫停讓幹道車先行亦為
  肇事原因。本院審酌前述車禍之肇因，認原告之過失較為嚴重
  ，應承擔之過失程度為70% ，被告丁○○之過失則較輕微，應
  承擔之過失程度為30% 。本件車禍既係因原告及被告丁○○之
  行為共同成立，基於衡平觀念及誠實信用原則，被告丁○○請
  求依前開規定減輕其賠償責任，即非無據，是本院依兩造前揭
  過失程度之比例減輕被告丁○○之賠償責任後，原告得請求被
  告丁○○賠償金額為2,831,525 元【計算式：9,438,416-（9,
  438,416x70%）= 2,831,525，元以下四捨五入】。
七又保險人依據本法規定給付之保險金，視為加害人或被保險人
  損害賠償金額之一部分，加害人或被保險人受賠償請求時，得
  扣除之。強制汽車責任保險法第30條定有明文。查原告自承因
  本件事故之發生，已領取強制汽車保險保險金1,40 0,000元，
  是原告得請求之損害賠償金額，自應扣除已領取之上開保險金
  ，故被告丁○○應賠償原告之損害金額應為1, 431,525元【計
  算式：2,831,525-1,400,000=1,431,525 】。從而，原告請求
  被告丁○○賠償1,431,525 元及自起訴狀繕本送達翌日即92年
  5 月15日起至清償日止，按年息5%計算之利息，洵屬有據，應
  予准許，逾上開範圍之請求，則無理由，不應准許。
八末查，原告主張其與被告丁○○之機車撞擊後，又因被告甲○○於肇事路口10公尺內違規停放自用小客車，使原告受撞後車
  禍滑行空間減少，頭部直接撞擊車輛底盤，安全帽脫落，失去
  保護頭部作用傷勢加重，顱內大量出血，不醒人事，迄今已成
  植物人，被告甲○○違規停車，違反道路交通管理處罰條例第
  55條之規定，而該條規定係屬保護他人之法律，故被告甲○○
  應依民法第184 條第2 項規定負賠償責任等情，已為被告甲○○所否認，並辯稱：本件車禍係原告於夜間行車不依規定開大
  燈，又於行經閃光紅燈之交岔路口未停讓幹道車先行，致與另
  一被告陳柏所騎乘之機車發生碰撞所致，原告與被告丁○○應
  各負肇事之主、次因責任，被告並無肇事因素，原告自不得向
  被告請求賠償等語。是本件就被告甲○○部分所應審究者即為
  被告甲○○於肇事路口10公尺內違規停車之行為是否為本件車
  禍肇致及損害發生與擴大之共同原因？經查：
  (一)被告甲○○雖於肇事路口10公尺內違規停放車輛，惟其車輛
    係停放在台北縣樹林市○○路102 號前方，緊臨路旁建物牆
    面，其停放位置並非在原告之行車動線上，亦未阻礙原告行
    車視線及車輛之行進，此觀本院所調取之前開刑事案卷內之
    道路交通事故調查表及現場照片即明，故被告甲○○違規停
    車之行為在通常情形下並不會造成本件車禍發生之結果，亦
    即被告甲○○違規停車之行為與本件車禍之發生，二者並無
    相當因果關係存在，因此，自難認被告甲○○於肇事路口10
    公尺內違規停車之行為亦為本件車禍之肇因。
  (二)再者，本件車禍係因被告丁○○騎駛機車行經閃光黃燈之路
    口未減速慢行，且疏未注意車前狀況，適有酒精濃度過量之
    原告於夜間騎駛機車，行經閃光紅燈路口，由支道駛出未暫
    停讓幹道車先行，致二車閃避不及，原告機車撞擊被告丁○○機車左側所肇致，已詳述如前；此外，再依刑事案卷內所
    附之現場照片所示，被告甲○○違規停放之車輛於左後門下
    方之飾條處有明顯之撞擊痕跡，以及原告受撞倒地之初，頭
    部仍有戴安全帽，其安全帽係於救護人員到場後始經脫除，
    原告倒地位置則與被告甲○○違規停放之車輛呈垂直角度，
    除雙腳在車輛底盤下方外，頭部與大部分之身體均在車輛底
    盤之外等情綜合以觀，顯見原告於騎車撞擊被告丁○○機車
    後旋即人車倒地，原告所騎乘之機車則於倒地後再往前滑行
    撞擊被告甲○○停放該處車輛之左後門下方飾條處。故原告
    主張其頭部因撞擊被告甲○○違規停放之車輛底盤，安全帽
    脫落，失去保護頭部作用，因而加重傷勢云云，與事實已有
    不符，且原告與被告丁○○之機車相撞後既已人車倒地，衡
    情原告頭部於斯時即已遭受撞擊，其後是否另有撞擊被告甲○○違規停放之車輛底盤並因此而加重傷勢，已非無疑，且
    原告亦未就其主張之事實及因果關係舉證證明之，故自難認
    被告甲○○違規停車之行為與原告因本件車禍所受損害有任
    何關連。
  (三)從而，原告依侵權行為法律關係請求被告甲○○賠償其損害
    1,500,000 及自起訴狀繕本送達翌日起至清償日止，按年息
    5%計算之利息，為無理由，不應准許。
九原告及被告丁○○皆陳明願供擔保，請准為假執行及免為假執
  行之宣告，經核原告勝訴部份，合於法律之規定，爰分別酌定
  相當之擔保金額宣告之；至原告敗訴部分，其訴既經駁回，假
  執行之聲請即失所依附，應併駁回之。
十本件事證已臻明確，兩造其餘主張、陳述並所提之證據，經審
  酌後，認均與本件判決之結論無礙，爰不再一一論述，附予敘
  明。
十一訴訟費用負擔之依據：民事訴訟法第79條。
中　　華　　民　　國　　94　　年　　3 　　月　　3 　　日
                  民事第二庭    法　官　程怡怡
以上正本，係照原本作成。
如對本判決上訴，須於判決送達後20日內向本院提出上訴狀。
中　　華　　民　　國　　94　　年　　3 　　月　　3 　　日
                                書記官　楊舒惟
